【裁判字號】    97,上,36
【裁判日期】    970325
【裁判案由】    分配表異議之訴
【裁判全文】
臺灣高等法院民事判決                    97年度上字第36號
上  訴  人  合作金庫商業銀行股份有限公司
法定代理人  己○○
訴訟代理人  甲○○
訴訟代理人  吳光陸律師
被上訴人    台灣中小企業銀行股份有限公司
法定代理人  庚○○
訴訟代理人  丙○○
            丁○○
            戊○○
            乙○○
上列當事人間分配表異議之訴事件，上訴人對於中華民國95年12
月5日臺灣臺北地方法院94年度訴字第3730號第一審判決提起上
訴，本院於97年3月18日言詞辯論終結，判決如下：
    主  文
原判決關於命超過原法院92年度執字第27907號強制執行事件於
民國94年6月7日所製作之分配表二，就拍定台北市○○區○○段
二小段530及533地號土地應有部分萬分之71中之17部分所得之金
額，准由被上訴人以第一順位抵押權優先於上訴人列入分配部分
，暨訴訟費用之裁判均廢棄。
前開廢棄部分，被上訴人在第一審之訴及其假執行之聲請均駁回
。
其餘上訴駁回。
第一、二審訴訟費用由上訴人負擔4分之1，餘由被上訴人負擔。
    事實及理由
一、被上訴人起訴主張：訴外人有程建設股份有限公司 (下稱有
    程公司)為原法院92年度執戊字第27907號強制執行事件中 (
    下稱系爭執行事件)執行標的物即台北市○○區○○段二小
    段530、533地號土地 (下稱系爭土地)全部之原始所有權人
    ，於民國 (下同)84 年5月6日將系爭土地之全部設定抵押權
    登記予被上訴人。因有程公司於85年間即開始陸續辦理所有
    權部分移轉登記 (目前業已全部移轉完畢)，該期間亦逐次
    辦理抵押權部份塗銷暨抵押權內容變更。於系爭執行事件前
    ，系爭土地設定抵押權予被上訴人之權利範圍均為2397/100
    00，惟於拍定後之權利範圍減縮為2318/10000。經被上訴人
    調查土地登記謄本後始得知，其中減少之79/10000(2397/00
    000-0000/100 00)於系爭執行事件之台灣金融資產服務股份
    有限公司93年北金拍字第259號製作之分配表 (下稱系爭分
    配表)中，表一部分獲得優先分配，另表二部分，被上訴人
    對系爭土地71/1 0000仍有第一順位抵押權，卻未見列入分
    配。因被上訴人已取得對有程公司之執行名義，並經核發債
    權憑證，有程公司現尚欠被上訴人新台幣 (下同)6264 萬17
    09元之本金及利息違約金未為清償，雖有程公司將系爭土地
    之79/10000應有部分移轉黃林秀如，但被上訴人之抵押權之
    效力依民法第867條規定應不受影響。分配表二未將被上訴
    人第一順位抵押權優先上訴人列入分配，顯有不當，乃依強
    制執行法第41條第1項提起本件訴訟等語。並答辯聲明：駁
    回上訴。（被上訴人於原審請求系爭執行事件於94年6月7日
    所製作之分配表二，就拍定系爭土地應有部分71/10000 部
    分所得之金額，准由被上訴人以第一順位抵押權優先於上訴
    人列入分配，原審為被上訴人全部勝訴之判決，上訴人提起
    本件上訴。）
二、上訴人辯稱：黃林秀如將系爭土地於89年9月21日設定抵押
    權登記予上訴人以擔保借款人沈柏臣、程日工程股份有限公
    司（下稱程日公司）、亮記工程有限公司（下稱亮記公司）
    對於上訴人銀行之債務，依當時土地登記謄本之記載，上訴
    人即為第一順位之抵押權人，別無其他前順位抵押權人之記
    載。嗣因借款人沈柏臣、程日公司、亮記公司未按期繳納本
    息，上訴人聲請原法院裁定准予拍賣系爭土地，並據該裁定
    向原法院聲請強制執行。於系爭執行事件進行中，均無通知
    被上訴人，亦未見被上訴人參與分配行使抵押權，足證依當
    時上揭土地登記謄本之記載，上訴人確為第一順位之抵押權
    人，依公示原則，系爭執行事件所作成之分配表，其中表二
    對於系爭土地71/10000應有部分，僅列上訴人為優先分配人
    ，並無不合。倘系爭情形為地政事務所所為登記之疏漏，實
    與上訴人無關，被上訴人理應循土地法第68條之規定向承辦
    登記之地政機關請求損害賠償等語。並聲明：(一)原判決廢棄
    。(二)駁回被上訴人在第一審之訴。
三、兩造不爭執之事實：
  (一)系爭土地中債務人黃林秀如所有之79/10000應有部分，經原
    法院以系爭執行事件執行拍定在案 (台灣金融資產服務股份
    有限公司93年度北金拍定第259號)，並於94年6月6日作成系
    爭分配表 (原審卷1，9、10頁)，拍定價為1341萬元 (拍賣
    之不動產除系爭土地外尚有其上之建物共計12筆，見原審卷
    1，13、14頁)，拍賣底價合計為1296萬元，其中系爭土地之
    71/10000應有部分之價金，僅將上訴人之抵押權列為優先債
    權並予分配，未將被上訴人之抵押權列入分配。
  (二)債務人黃林秀如將系爭土地於89年9月21日設定抵押權登記
    予上訴人，以擔保借款人沈柏臣、程日公司、亮記公司對於
    上訴人之債務。系爭土地中之79/10000應有部分設定抵押權
    予上訴人時，依當時土地登記謄本之記載，上訴人為第一順
    位之抵押權人（原審卷1，149至152頁)。
  (三)系爭執行事件上訴人於92年8月12日聲請拍賣抵押物強制執
    行時所附之土地登記謄本 (於92年7月29日請領)中之他項權
    利部分，已有被上訴人為第一順位抵押權之記載 (原審卷1
    ，207至212頁)。其中530地號土地之抵押權標的登記次序包
    括152，另533地號土地之抵押權標的登記次序包括149，即
    債務人黃林秀如之所有權登記次序。
  (四)被上訴人對訴外人有程公司之債權依原法院89年度重訴字第
    744號確定判決，有程公司應給付被上訴人6264萬1709元及
    其利息違、約金，因執行有程公司之財產不足以清償其債權
    ，臺灣士林地方法院乃於90年核發士院儀執字第38297號債
    權憑證予被上訴人 (原審卷1，32至39頁)。
四、被上訴人主張：系爭執行事件前，系爭土地設定抵押權予被
    上訴人之權利範圍均為2397/10000，於拍定後之權利範圍減
    縮為2318/10000，減少之79/10000於系爭分配表之表二部分
    ，被上訴人對之有第一順位抵押權，卻未見列入分配，其得
    依強制執行法第41條第1項規定請求就拍定系爭土地應有部
    分71/10000部分所得之金額准由被上訴人以第一順位抵押權
    優先於上訴人列入分配等語。上訴人辯稱：黃林秀如將系爭
    土地於89年9月21日設定抵押權登記予上訴人以擔保借款人
    沈柏臣、程日公司、亮記公司對於上訴人銀行之債務，依當
    時土地登記謄本之記載，上訴人即為第一順位之抵押權人，
    依公示原則，系爭執行事件所作成之分配表，其中表二對於
    系爭土地71/10000應有部分，僅列上訴人為優先分配人，並
    無不合等語。經查：
  (一)按不動產所有人設定抵押權後，得將不動產讓與他人。但其
    抵押權不因此而受影響，民法第867條定有明文。是抵押權
    倘未辦理塗銷登記，縱抵押人將抵押標的物移轉予第三人，
    抵押權人於債權已屆清償期，而未受償時，仍得聲請拍賣抵
    押物並就其賣得之價金優先受償，其受償之順序，即依抵押
    權之設定登記先後定之，合先敘明。
  (二)經查系爭土地所有權之全部原登記於訴外人有程公司名下，
    並於84年5月6日設定抵押權登記予被上訴人。期間因買賣關
    係而陸續將系爭土地之應有部分及其地上建物移轉予第三人
    ，有程公司與被上訴人遂逐次辦理抵押權內容變更登記，塗
    銷並減少其系爭土地之抵押權利範圍。被上訴人於系爭執行
    事件執行前，系爭土地抵押予被上訴人之抵押權範圍均為23
    97/10000，此有他項權利證明書及土地登記謄本在卷可稽(
    原審卷1，43至45頁、135頁、137頁)，亦為上訴人所不爭。
    另系爭執行事件之債務人即黃林秀如，其所有之執行標的物
    係於89年2月18日以買賣關係自訴外人洪慧嬪取得並辦理所
    有權移轉登記 (原審卷2，69至86頁)。黃林秀如於89年9月
    21 日將系爭土地中之79/10000應有部分及其上建物設定抵
    押權登記予上訴人時，依當時土地登記謄本之記載，上訴人
    為第一順位抵押權人 (原審卷1，149頁至152頁)。
  (三)證人即建成地政事務所課員劉永財到庭證稱：「（法官提示
    地院卷135、137、149、151頁請證人說明地政事務所所出具
    的謄本，抵押權人為何前後不同）依謄本所載，中國農民銀
    行是第一順位抵押權人，兩份謄本的所有權人不同」、「（
    黃林秀如土地的第一順位抵押權人為何？請參考地院136 頁
    、139頁）黃林秀如所登記抵押權人第一順位都是中國農民
    銀行，沒有塗銷，也沒有更正過，提出84年到94年的異動謄
    本」、「（請參考原審卷第二宗第6頁，謄本記載所有權人
    是黃林秀如，為何抵押權人為中小企銀？是否有塗銷之後再
    回復的情形？）90年3月5日黃林秀如又向廖香買持分，廖香
    的抵押權設定會隨同移轉過來」、「謄本沒有誤載的情形，
    提出簡表說明黃林秀如取得土地登記的持分到被拍賣的謄本
    記載，並涉及抵押權設定的變更。黃林秀如因為買廖香已有
    設定抵押的土地持分，轉載所以才會承受中小企銀的抵押權
    。中小企銀的抵押權是在84年設定的第一順位抵押權，因黃
    林秀如購買廖香的土地，承受抵押權，轉載廖香本來應該負
    擔中小企銀的萬分之25的抵押權持分。依謄本看來，萬分之
    25 和萬分之79是沒有關係的，中小企銀的抵押權在84年設
    定，順位在89年設定之前，所以是第一順位」、「黃林秀如
    在90 年1月17日向林金隆買萬分之66，在90年2月26日黃林
    秀如賣給汪美燕萬分之8，90年3月5日黃林秀如向廖香買萬
    分之25 （此部分有中小企銀之抵押權），90年6月6日黃林
    秀如將萬分之6賣給許丁立，90年8月8黃林秀如賣給吳秀華
    萬分之11 ，91年9月18日廖香以法拍的方式買黃林秀如的萬
    分之17。萬分之79中只有萬分之25是中小企銀第一順位抵押
    權。農民銀行的抵押權範圍也有調整過，有減少權利範圍持
    分，最後抵押權範圍剩下萬分之65，其中黃林秀如提供萬分
    之54 ，而正中彩色公司提供萬分之11，剩下的萬分之25就
    是中小企銀的抵押權」、「（卷內謄本為何沒有中小企銀的
    抵押權，變成農民銀行的？）91年的時候黃林秀如的持分是
    萬分之79，但中間有變化。黃林秀如向廖香買受萬分之25，
    權利標的萬分之2379是很多人提供的」、「（謄本上為何沒
    有萬分之25的記載？為何看不出擔保範圍？）因中間有變動
    ，無法記載」、「拍賣的萬分之71包括廖香的萬分之25。農
    民銀行在拍賣案中，抵押權範圍應該剩下萬分之65，其中廖
    香提供萬分之54及正中彩色提供的萬分之11，其他都是中小
    企銀。抵押權有第一、二順位之分是因為重複設定，後來再
    買的萬分之25和萬分之79是屬於不同的標的，這兩部分都已
    經出售，正中彩色的萬分之11也一起拍賣掉，萬分之79加萬
    分之11，一共萬分之90應該一起分配，中小企銀分配萬分之
    25，農銀分配萬分之65。後來抵押權效力所及持分，農民銀
    行只剩下萬分之65」、「承辦人員依據法院來文塗銷萬分之
    79，中小企銀應該回復塗銷萬分之25，故中小企銀的抵押權
    持分應更正為萬分之2372，抵押拍賣價金萬分之90的部分，
    中小企銀優先受償只有萬分之25，其他的應該分配給農民銀
    行。地院囑託錯誤，中小企銀抵押權持分應更正為萬分之
    2372 」、「黃林秀如在買受廖香的土地之前並沒有抵押權
    的設定，因為買受廖香的萬分之25，才承受抵押權持分。地
    院93年12月8日以北院錦92執戊字第27907號函來文塗銷中小
    企銀萬分之79的抵押權，是錯誤的，94年1月17日更正中小
    企銀的抵押權設定的範圍為萬分之2372」、「拍賣的正中彩
    色所有之萬分之11部分，第一順位抵押權屬於農銀，不是中
    小企銀的效力所及，拍賣黃林秀如萬分之71加萬分之8共萬
    分之79 部分，其中的萬分之54屬於第一順位農銀，中小企
    銀沒有設定任何抵押權，另外萬分之25部分第一順位屬於中
    小企銀，農銀沒有設定任何抵押權，因為兩部分均未重複設
    定」、「附表1中的萬分之8及附表2的萬分之71中合計的萬
    分之79其中的25所得金額，應該被上訴人以第一順位抵押權
    人優先分配（本院117號卷，40頁反面、83至84頁、173頁反
    面）等語。依上開證言，系爭分配表附表1的萬分之8給被上
    訴人並無錯誤，附表2中萬分之71中的17應該更正被上訴人
    以第一順位抵押權優先於上訴人分配，其他由上訴人優先分
    配，亦為兩造所不爭（本院117號卷，177頁）。
  (四)本院向台北市建成地政事務所函詢結果，該函覆稱：黃林秀
    如於原法院函囑塗銷查封登記及塗銷抵押權登記時之權利範
    圍為79/10000，其中54/10000提供農民銀行之抵押權擔保，
    25/10000提供被上訴人抵押權擔保，被上訴人抵押權設定範
    圍中僅25/10000由黃林秀如提供，故被上訴人抵押權應減少
    25/10000而非79/10000，抵押權塗銷正確變更後應為2375/1
    0000等語（本院117號卷，120頁）。建成地政事務所已經向
    台北地院聲請更正塗銷範圍，有該所函文可按（本院117 號
    卷，117頁）。而系爭分配表之表1部分被上訴人已受償萬分
    之8，故表2部分被上訴人只能就萬分之17價款優先分配乙節
    ，亦為兩造所不爭（本院117號卷，131頁反面）。
  (五)上開證據顯示，系爭分配表之附表2中，萬分之71中的17部
    分應更正被上訴人以第一順位抵押權優先於上訴人分配，其
    餘54部分由上訴人優先分配（本院卷，177頁）。被上訴人
    在此範圍內之請求為有理由，應予准許，其餘請求為無理由
    ，應予駁回。
五、從而被上訴人請求更正分配表並聲明系爭強制執行事件中於
    94年6月7日所製作之系爭分配表2就系爭土地應有部分萬分
    之71部分所得之金額准由被上訴人以第一順位抵押權優先於
    上訴人列入分配，於請求將該萬分之71中之17部分所得金額
    准由被上訴人以第一順位抵押權優先於上訴人分配部分，為
    有理由，應予准許。逾此所為請求，為無理由，應予駁回。
    原審就超過上開應准許部分，為上訴人敗訴之判決，自有未
    洽。上訴意旨就此部分指摘原判決不當，求予廢棄改判，為
    有理由。至於上開應准許部分，原審判命上訴人給付，核無
    違誤，上訴意旨，就此部分，仍執陳詞，指摘原判決不當，
    求予廢棄，為無理由，應駁回其上訴。
六、本件事證已臻明確，兩造其餘主張與舉證，無一一論列之必
    要，併此敘明。
七、據上論結，本件上訴為一部有理由，一部無理由，依民事訴
    訟法第79條，判決如主文。
中    華    民    國    97    年    3    月    25    日
                    民事第十三庭
                        審判長法  官  高鳳仙
                              法  官  楊絮雲
                              法  官  吳燁山
正本係照原本作成。
如不服本判決，應於收受送達後20日內向本院提出上訴書狀，其
未表明上訴理由者，應於提出上訴後20日內向本院補提理由書狀
（均須按他造當事人之人數附繕本）上訴時應提出委任律師或具
有律師資格之人之委任狀；委任有律師資格者，另應附具律師資
格證書及釋明委任人與受任人有民事訴訟法第466條之1第1項但
書或第2項（詳附註）所定關係之釋明文書影本。
中    華    民    國    97    年    3     月    27    日
                              書記官  黃慶霽
附註：
民事訴訟法第466條之1（第1項、第2項）：
對於第二審判決上訴，上訴人應委任律師為訴訟代理人。但上訴
人或其他法定代理人具有律師資格者，不在此限。
上訴人之配偶、三親等內之血親、二親等內之姻親，或上訴人為
法人、中央或地方機關時，其所屬專任人員具有律師資格並經法
院認為適當者，亦得為第三審訴訟代理人。


司法院資訊處製作；財團法人民間司法改革基金會備份。
